---
title: "Análisis estadístico de brotes alimentarios"
author: "Keily Oropeza"
date: "2026-01-20"
output: html_document

---

```{r setup, include=FALSE}
knitr::opts_chunk$set(echo = TRUE)
```

## Introducción

Este documento presenta una versión resumida y reproducible del análisis estadístico desarrollado en mi tesis de grado en Matemática (mención Estadística y Aplicadas).
El estudio se centra en el análisis de brotes de enfermedades transmitidas por alimentos (ETA), utilizando una base de datos previamente modificados con fines académicos. Para simplificar el análisis y enfocarlo en ela variable de respuesta principal, se consideraron todas las enfermedades y se excluyeron las variables relacionadas con atención sanitaria. con el fin de simplificar el estudio. El objetivo principal es modelar la cantidad de personas enfermas en cada brote, comparando un modelo lineal generalizado (GLM) bajo distribución Poisson com técnicas r=de regularización (Lasso y Ridge).

---

## Carga y preparación de los datos

```{r, echo=FALSE,message=FALSE}
# Limpiar entorno
rm(list = ls())

# Semilla
semilla=1
set.seed(semilla)

# Librerías
library(glmnet)

# Cargar datos
source("../src/load_data.R")
source("../src/eda_multivariate.R")
source("../src/eda_univariate.R")
source("../src/glm_models.R")
source("../src/metricas.R")
source("../src/regularized_models.R")

data_list = cargar_datos("../data/data modificada 5 sem1.csv")

dato1 = data_list$dato1
vari  = data_list$variables
```

El conjunto de datos contiene información epidemiológica de brotes de ETA, incluyendo variables categóricas, binarias y de conteo, las cuales son analizadas según su naturaleza.

---

## Análisis exploratorio

### Resumen descriptivo global

Se realizó un análisis descriptivo de las variables cuantitativas mediante medidas resumen, rango de valores, desviación estándar y varianza, con el objetivo de evaluar la dispersión, las escalas y posibles valores atípicos.

A partir del resumen descriptivo se observa que:

- El periodo de incubación y la duración del brote presentan valores donde el 75% de las observaciones es menor o igual a un día.
- El número promedio de personas expuestas es `r mean(dato1[,7])`.
- El número promedio de personas enfermas es `r mean(dato1[,8])`.
- La tasa de ataque promedio es de `r mean(dato1[,9])` %.

```{r, echo=FALSE}
summary(dato1[,c(2:9)])
```

Las variables binarias correspondiente a los síntomas van desde 'Náuseas' hasta 'Meteorismo' y 'Otros'.
Se consideraron las primeras `r max(dato1[,1])` semanas y  `r max(dato1[,4])` regiones de observación (notificación y consumo). 
Además, se incluyeron `r max(dato1[,53])` diagnósticos médicos (CIE-10), `r max(dato1[,52])` locales de pérdida de inocidad, `r max(dato1[,51])` procesos de pérdida de inocuidad, `r max(dato1[,50])` factores de proliferación, `r max(dato1[,49])` factores de supervivencia y `r max(dato1[,48])` factores de contaminación, `r max(dato1[,47])` locales de consumo y elaboración y `r max(dato1[,45])` grupos alimenticios sospechosos.

```{r,echo=FALSE}
apply(dato1[,-c(10:28)], 2, range)
```
 
 En cuanto a las mayores varianzas se encuentran en la cantidad de expuestos y tasa de ataque. 

```{r,echo=FALSE}

apply(dato1[,-c(10:28)], 2, var)
```

### Variables binarias
A continuación se presentan algunas visualizaciones descriptivas de variables seleccionadas, con el fin de identificar patrones iniciales.

```{r, echo=FALSE}
# Variables binarias
indices_sintomas = c(29:44)
indices_otras    = c(6, 55, 56)
indices_binarias = c( indices_sintomas,indices_otras)

par(mfrow = c(3, 3))
for (i in indices_sintomas) {
  plot_binary_hist(dato1, i)
}
```

A partir de las gráficas anteriores se identifica que los síntomas más frecuentes en los brotes son náuseas, vómitos, diarrea y dolores abdominales.

En cuanto a la coincidencia de regiones de notificación y consumo (R.N.RC), la mayoría coincide. Respecto a la consideración del evento como brote (C.Brote), la mayor parte de los registros fue clasificada efectivamente como brote. Finalmente, en relación con la contemplación de inspección (C.Inspec), no se observa una diferencia marcada entre las categorías, aunque existe una ligera mayoría de casos que no requieren inspección.  

```{r, echo=FALSE}
par(mfrow = c(1, 3))

for (i in indices_otras) {
  plot_binary_hist(dato1, i)
}

```

Ahora, estudiando a fondo esta información, se obtiene la siguiente tabla resumen.



```{r}
# Tabla resumen
result=binary_summary(dato1, indices_binarias)
result
```

Se puede concluir que la mayor probabilidad de ocurrir se tiene en el síntoma diarrea con `r result[3,4]*100` %, la coincidencia de regiones de notificación y consumo con `r result[17,4]*100` % y consideración de brote con `r result[18,4]*100` %. Por el contrario, lo menos frecuente es el síntoma de espasmos con `r result[7,3]*100` % de posibilidades de no ocurrir, seguido por heces sanguinolentas y parestesias con `r result[6,3]*100` % de no aparecer en los brotes. 

### Variables categóricas

Para las variables categóricas se construyeron histogramas y tablas de frecuencia absoluta y relativa mediante una función auxiliar, lo que permite manejar variables con distinto número de niveles de forma automática.


```{r, echo=FALSE}
indices_factores = c(
  1, 4, 5,
  45,46,47,48,49,50,51,52,
  53,54
)
par(mfrow = c(1, 3))# variables-Temporal y geografico

for (i in indices_factores[1:3]) {
  plot_factor_hist(
    dato1,
    i,
    breaks = seq(min(dato1[,i]) - 0.5,
                 max(dato1[,i]) + 0.5,
                 by = 1)
  )
}

par(mfrow = c(2, 4)) # variables- Otros factores

for (i in indices_factores[4:11]) {
  plot_factor_hist(
    dato1,
    i,
    breaks = seq(min(dato1[,i]) - 0.5,
                 max(dato1[,i]) + 0.5,
                 by = 1)
  )
}

par(mfrow = c(1, 2))# variables- Diagnostico 

for (i in indices_factores[12:13]) {
  plot_factor_hist(
    dato1,
    i,
    breaks = seq(min(dato1[,i]) - 0.5,
                 max(dato1[,i]) + 0.5,
                 by = 1)
  )
}

tablas_factores = lapply(indices_factores, function(i){
  factor_summary(dato1, i)
})

names(tablas_factores) = vari[indices_factores]
```


A partir de los gráficos y tablas de frecuenciase identifican los siguientes patrones:

- La semana con mayor frecuencia de brotes corresponde a la semana 3.
- La región con mayor número de brotes es la región 13 (Metropolitana de Santiago).
- Los grupos alimenticios sospechosos más usuales son el grupo 3 (platos preparados) y el grupo  9 (huevos).
- El local de elaboración más frecuente corresponde a la autopreparación (categoría 3).
- El lugar de consumo más frecuente es el hogar (categoría 1).

En relación con los factores asociados:
  - Proliferación: Categoría 5 (situaciones no determinadas).
  - Contaminación: Categoría 3 (productos crudos y contaminados con patogenos).
  - Supervivencia: Categoría 2 (otras fallas no descritas).
- El  diagnóstico CIE 10 más frecuente es A059 (intoxicación alimentaria bacteriana no especificada).
- El tipo de diagnóstico más frecuente corresponde al segundo nivel (diagnóstico inespecífico).
-El proceso de pérdida de inocuidad (P.P.I) más frecuente es la manipulación comercial (Categoría 2).
- El Lugar de pérdida de inocuidad (L.P.I) más común es el domicilio (Categoría 1).



### Variables de conteo

Para las variables Expuestos y Enfermos se utilizaron diagramas de caja, permitiendo identificar asimetrías, valores extremos y diferencias en magnitud entre brotes. Se observa que ambas variables presentan varios puntos atípicos superiores. Nótese que en la variable ‘Expuestos’ la mayoría de los datos se concentra entre 0 y 100 personas, incluyendo el bigote superior y algunos valores atípicos. El valor máximo alcanza aproximadamente 600 personas, correspondiendo a dos casos atípicos.

```{r, echo=FALSE}
# Variable de interés principal
par(mfrow = c(1, 2))
boxplot(dato1[, 8], main = "Dist. del número de enfermos",
        ylab = "Enfermos")
boxplot(dato1[, 7], main = "Dist. del número de expuestos",
        ylab = "Expuestos")
```

---

## Modelo lineal generalizado para la variable *Enfermos*

```{r,echo=FALSE}
set.seed(semilla)
# modificacion de extructura de datos
dato10=data.frame(dato1[,-c(10:28)])

x = model.matrix(Enfermos ~ ., dato10)
y = dato10$Enfermos


n = nrow(x)
train = sample(seq_len(n), size = floor(n*0.7))
test  = setdiff(seq_len(n), train)

test_data  = dato10[-train, ]
y.test = y[test]
grid =10^ seq (10,-2, length =100)
```

Dado que la variable respuesta *Enfermos* corresponde a un conteo, se ajustaron
modelos lineales generalizados (GLM) bajo la distribución Poisson, con el fin de
establecer un modelo base de referencia previo al uso de técnicas penalizadas.

```{r, echo=FALSE}
m1 = glm_model <- fit_glm_poisson(Enfermos ~ ., dato10[train,])

summary(m1)
```

Este modelo incorpora la totalidad de las covariables disponibles, permitiendo evaluar su efecto conjunto sobre el número de personas enfermas, bajo el supuesto de distribución de Poisson. 

Las variables que resultan estadisticamente  significativas a nivel de significancia 0.001 (***) incluyen: 

- P.Incubacion, Tiempo de incubación
- Duracion.B, duración del brote
- Expuestos
- Heces.Sang, heces sanguinolentas
- P.P.I, proceso de pérdida de inocuidad

```{r,echo=FALSE}
y_hat = predict_glm(m1, test_data)
met_glm    <- metricas(y.test, y_hat)
met_glm
```


Las métricas de desempeño obtenidas sobre el conjunto de prueba son:

- Error Cuadrático Medio (ECM): `r met_glm['ECM']`
- Error Absoluto Medio: `r met_glm['EAM']` 
- Coeficiente de determinación (R2): `r met_glm['R2']`

---

## Modelos de regresión penalizada: LASSO

El modelo LASSO fue ajustado utilizando validación cruzada para seleccionar el parámetro óptimo de penalización λ. Esta técnica permite realizar simultáneamente estimación y selección de variables mediante penalización L1.

Se utilizó una división 70 % entrenamiento y 30 % prueba, con el fin de evaluar el desempeño predictivo fuera de muestra.

Se utilizó una grilla de 100 valores de λ en el rango [10^-2, 10^10], permitiendo analizar el efecto progresivo de la penalización sobre los coeficientes.


```{r,warning=FALSE}

lasso.mod =fit_lasso_poisson (x[train,], y[train], semilla) 
plot(lasso.mod)
```

En la Figura anterior se observa que cada coeficiente de una de las variables son representadas con una curva de un color distinto, al estudiar el modelo LASSO se encuentra que con una norma 1 se puede notar que se tienen variables con valores negativo y positivos. Además, se puede observar que a medida que la norma disminuye y se aproxima a 0, las variables van siendo eliminadas progresivamente, reduciéndose así su número en el modelo.

Ahora, se estudia los intervalos de confianza del Error Cuadratico Medio (ECM) estimado para cada valor del log(λ), donde el punto rojo representa el valor estimado de error.


```{r,echo=FALSE}
set.seed(semilla)
cv.out = cv.glmnet(x[train, ], y[train], alpha = 1)

plot(cv.out)
bestlam = cv.out$lambda.min

```

En la Figura anterior, se observa que para el
modelo LASSO el menor ECM esta para valores de log(λ) mayores a -1, con mejor valor de log(λ) =`r log(bestlam)`, o seja, λ =`r bestlam`.


En el modelo LASSO en la Figura siguiente,  utilizando el valor de penalización λ =`r bestlam`.

```{r, echo=FALSE}
lasso.pred =  predict_regularized(
  lasso.mod, x[test, ], bestlam)
  

plot( y.test, lasso.pred,
  pch = 16,
  col = rgb(0, 0, 0, 0.8),
  xlab = "Valores observados",
  ylab = "Valores predichos",
  xlim=c(0,25),
  ylim= c(0,10)
)

abline(0, 1, col = "blue", lwd = 2)
```


Se observa que para la relación entre los datos predichos y los observados los valores predichos estan entre `r min(lasso.pred)` y `r max(lasso.pred)` para los valores predichos, con una dispersión considerable alrededor de la linea de referencia sobre la igualdad de ambos valores (linea azul).

```{r, echo=FALSE}
met_lasso  <- metricas(y.test, lasso.pred)
met_lasso
```
Ahora al observar las medidas de bondad de ajuste para este caso el Error Cuadratico Medio (ECM) es `r met_lasso['ECM']`, el Error Absoluto Medio es `r met_lasso['EAM']` y el o R2  es `r met_lasso['R2']`


Observando los coeficientes distintos de cero que representan las variables seleccionadas por el procedimiento LASSO, se tienen las siguientes:

```{r, echo=FALSE}
coef_lasso = as.matrix(coef(lasso.mod, s = bestlam))
coef_no_nulos = coef_lasso[coef_lasso[,1] != 0, , drop = FALSE]
coef_no_nulos[-1, , drop = FALSE]
```

---

## Regresión Ridge

Además del modelo LASSO, se ajustó un modelo de regresión Ridge con el fin de comparar el efecto de distintas estrategias de regularización. A diferencia del LASSO, la regresión Ridge (penalización L2) no elimina variables del modelo, sino que contrae sus coeficientes hacia cero. Esta técnica es particularmente útil cuando existe multicolinealidad entre las variables explicativas.


El modelo Ridge se ajustó utilizando una grilla de valores del parámetro de penalización λ, permitiendo evaluar la contracción progresiva de los coeficientes. 

```{r}
ridge.mod = fit_ridge_poisson(x[train,], y[train], semilla) 
plot(ridge.mod)
```


Observe que a diferencia del modelo LASSO, los coeficientes del modelo Ridge no se anulan exactamente, sino que son suavemente contraídos hacia cero.

Ahora, se estudia los intervalos de confianza del Error Cuadratico Medio (ECM) estimado para cada valor del log(λ), donde el punto rojo representa el valor estimado de error.

```{r,echo=FALSE}
set.seed(semilla)
cv.out = cv.glmnet( x[train, ],  y[train], alpha = 0)

plot(cv.out)

bestlam_ridge = cv.out$lambda.min
```

En la Figura anterior, se observa que para el
modelo RIDGE el menor ECM esta para valores de log(λ) mayores a 3, con mejor valor de log(λ) =`r log(bestlam_ridge)`, o seja, λ =`r bestlam_ridge`.


En el modelo RIDGE en la Figura siguiente,  utilizando el valor de penalización λ =`r bestlam_ridge`. 


```{r, echo=FALSE}
ridge.pred = predict_regularized(ridge.mod, x[test, ],bestlam_ridge)
  

plot( y.test, ridge.pred,
  pch = 16,
  col = rgb(0, 0, 0, 0.8),
  xlab = "Valores observados",
  ylab = "Valores predichos",
  ylim =c(0,10),
  xlim=c(0,50)
)

abline(0, 1, col = "blue", lwd = 2)
```

Se observa que para la relación entre los datos predichos y los observados los valores predichos estan entre `r min(ridge.pred)` y `r max(ridge.pred)` para los valores predichos, con una dispersión considerable alrededor de la linea de referencia sobre la igualdad de ambos valores (linea azul).

```{r,echo=FALSE}
met_ridge  <- metricas(y.test, ridge.pred)


```

Ahora al observar las medidas de bondad de ajuste para este caso el Error Cuadratico Medio (ECM) es `r met_ridge['ECM']`, el Error Absoluto Medio es `r met_ridge['EAM']` y el o R2  es `r met_ridge['R2']`


Observando los 10 coeficientes con mayor peso en el modelo de RIDGE, se tienen las siguientes:

```{r,echo=FALSE}
ridge.coef = coef(ridge.mod, s = bestlam_ridge)
coef_vec = as.vector(ridge.coef)
names(coef_vec) = rownames(ridge.coef)
top10 = sort(abs(coef_vec), decreasing = TRUE)[1:10]
top10_coef = coef_vec[names(top10)]
top10_coef

```

---



## 9. Comparaciones

Al comparar las métricas de desempeño sobre el conjunto de prueba, se observa que:

- El modelo GLM presenta el menor ECM y mayor R².
- El modelo Ridge empeora levemente respecto a LASSO en términos de ECM y EAM.
- Ninguno de los modelos penalizados supera al GLM completo en capacidad predictiva.

Estos resultados sugieren que, para esta base de datos, la regularización no aporta una mejora sustancial en términos predictivos.


```{r,echo=FALSE}
tabla <- rbind(
  GLM    = met_glm,
  LASSO  = met_lasso,
  RIDGE  = met_ridge
)

round(tabla, 4)

```
 
 Por lo anterior se puede concluir que para modelar la cantidad de enfermos no resulta beneficioso realizar selección de variables ni penalizaciones del tipo RIDGE, comparado con un modelo GLM más simple.

---
## 10. Conclusiones

El análisis desarrollado permitió estudiar de manera estructurada los brotes de enfermedades transmitidas por alimentos mediante herramientas estadísticas clásicas y técnicas de regularización.

El análisis exploratorio identificó patrones relevantes en síntomas, factores de contaminación y características geográficas y temporales de los brotes.

Desde el punto de vista predictivo, el modelo lineal generalizado con distribución Poisson mostró el mejor desempeño en términos de ECM y R² sobre el conjunto de prueba. Aunque las técnicas penalizadas (LASSO y Ridge) permiten controlar la complejidad del modelo y mitigar posibles problemas de multicolinealidad, en este caso no lograron mejorar la capacidad predictiva respecto al GLM completo.

En consecuencia, para esta estructura de datos y bajo el objetivo de predicción del número de enfermos, un GLM Poisson tradicional resulta suficiente y estadísticamente sólido.

Este análisis evidencia la importancia de comparar distintos enfoques metodológicos antes de adoptar técnicas más complejas, privilegiando siempre el equilibrio entre interpretabilidad y desempeño predictivo.
